---
title: "Curator Task 2024"
author: "Fernando Pardo"
date: "2024-10-04"
output: html_document
---

```{r setup, include=FALSE}
knitr::opts_chunk$set(echo = TRUE)
```

```{r, message=FALSE}
library("tidyverse")
library("readxl")
library("stringi")
```

## Introducción

En este documento desarrollaré el "Curator Task 2024". Decidí hacer este
documento como un RMD porque, en mi opinión, de esta manera se facilita la
presentación. Estoy consciente que para un trabajo formal el código debe estar
modularizado.

## Definiendo funciones de interés

```{r funciones}
estandariza_strings <- function(vec){
# Función auxiliar para estandarizar lo más posible strings escritos de manera
# distinta: dado un vector de strings, a cada una de sus entradas la función le
# aplica lo siguiente:
# 1. lo pasa a minúsculas.
# 2. Le elimina espacios vacíos al principio y al final.
# 3. Le quita acentos a vocales y cambia "ñ" por "ni".
# 4. Cambia: comas, puntos, dos puntos, puntos y comas, diagonales, símbolos de
# interrogación, admiración, paréntesis, guiones altos, porcentajes y espacios
# vacíos por guiones bajos
# 5. Después del procedimiento anterior, si encuentra dos o más guines bajos pegados
# los colapsa en uno solo
# vec: vector de strings a estandarizar
# La función regresa un vector de la misma longitud que vec, pero habiéndole
# aplicado el procedimiento anterior.
  resultado <- vec |>
    tolower() |>
    stri_trim_both() |>
    stri_replace_all_coll(
      c("á","é","í","ó","ú","ñ",",",".",":",";","/","¿","?","¡","!","(",")","-","%"," "),
      c("a","e","i","o","u","ni","_","_","_","_","_","_","_","_","_","_","_","_","_","_"),
      vectorize_all = FALSE) |>
    stri_replace_all_regex("_+", "_")
  
  return(resultado)
}
```

## Definiendo los paths que se utilizarán

```{r paths}
# El working directory debe apuntar al directorio donde se encuentra almacenado
# este script
carpeta_datos_crudos <- "data_raw"
archivo_datos_crudos_1 <- "raw_data1.xlsx"
archivo_datos_crudos_2 <- "raw_data2.xlsx"
archivo_catalogo_bentos <- "benthos_functional_groups.csv"

# Archivo donde se guardará la base de datos integrados
archivo_datos_agregados <- "aggregated_data.rds"

# Datos de referencia
carpeta_datos_ref <- "data_intermediate"
archivo_datos_ref <- "data_intermediate_example.rds"

path_datos_crudos_1 <- file.path(carpeta_datos_crudos, archivo_datos_crudos_1)
path_datos_crudos_2 <- file.path(carpeta_datos_crudos, archivo_datos_crudos_2)
path_datos_ref <- file.path(carpeta_datos_ref, archivo_datos_ref)
path_catalogo_bentos <- archivo_catalogo_bentos
path_datos_agregados <- archivo_datos_agregados
```

## Leyendo los datos a integrar y generando el catálogo

```{r lectura, message=FALSE}
datos_1 <- read_excel(path_datos_crudos_1)
# glimpse(datos_1)
# summary(datos_1)
datos_2 <- read_excel(path_datos_crudos_2)
# glimpse(datos_2)
# summary(datos_2)

datos_ref <- readRDS(path_datos_ref)
# glimpse(datos_ref)
# summary(datos_ref)
```

```{r catalogo, message=FALSE}
catalogo_bentos <- read_csv(path_catalogo_bentos, show_col_types=FALSE) |>
  pivot_longer(!Functional_group_correct, names_to="nombre", values_to="valor") |>
  filter(!is.na(valor)) |>
  select(
    Grupo_funcional = Functional_group_correct,
    Taxa = valor)
# View(catalogo_bentos)
```

Ví que el catálogo tiene taxas duplicadas bajo distintos grupos funcionales.
Por ejemplo, Sand aparece bajo arena y roca. Revisaré esto más en detalle:

```{r catalogo_revision, message=FALSE}
catalogo_bentos |>
  group_by(Taxa) |>
  summarise(n=n()) |>
  arrange(desc(n)) |>
  head()
```

Efectivamente así es. Por facilidad, asignaré cada taxa al primer grupo funcional
del que forma parte.

```{r catalogo_final, message=FALSE}
catalogo_bentos_revisado <- catalogo_bentos |>
  group_by(Taxa) |>
  summarise(Grupo_funcional = first(Grupo_funcional)) |>
  select(Grupo_funcional, Taxa) |>
  
  # Corrigiendo un pequeño error
  mutate(
    Taxa = ifelse(Taxa == "Ruubble", "Rubble", Taxa)
  ) |>
  # Agregando el Taxa "Otros"
  union(
    tibble("Taxa" = "Otros", "Grupo_funcional" = "Otros"))
```

## 1. Limpieza de datos crudos

El resultado de este paso será hacer que los datos crudos tengan la misma
estructura que los datos de referencia

```{r limpieza_datos_crudos, message=FALSE}
# Revisando las columnas, estandarizando los nombres lo más posible
columnas_1 <- colnames(datos_1) |>
  estandariza_strings() |>
  # Quitando los guiones bajos al inicio de cada nombre, introducidos por la
  # función anterior
  stri_replace_all_regex("_([a-zA-Z]+)", "$1")
print(columnas_1)

columnas_2 <- colnames(datos_2) |>
  estandariza_strings() |>
  stri_replace_all_regex("_([a-zA-Z]+)", "$1")
print(columnas_2)

columnas_ref <- colnames(datos_ref)
print(columnas_ref)
```

### Homologación base de datos 1

```{r revision_datos_1, message=FALSE}

# Haciendo algunas revisiones de interés
datos_1 |>
  mutate(
    Year = year(DATE)
  ) |>
  group_by(YEAR, Year) |>
  summarise(n=n())
# Coinciden los años en la columna "DATE" con los de la columna "Year"

# Sospecho que las columnas de:
# `% BRAN` - `% Pocillopora`,
# `% MASS` - `% Pavona`,
# `% ENCO` - `% Psammocora` tienen que ver:

#datos_1 |> filter(`% BRAN` != `% Pocillopora`)
# `% BRAN` = `% Pocillopora` + `% Psammocora`

#datos_1 |> filter(`% MASS` != `% Pavona`) 
datos_1 |> filter(`% MASS` == `% Pavona`) |>
  pull(`% ENCO`) |>
  unique()
# `% Pavona` es casi `% MASS` + `% ENCO`
```

```{r homologacion_datos_1}

# Homologando la base de datos 1
datos_1_homologado <- datos_1 |>
  transmute(
    Region = NA_character_,
    Country = NA_character_,
    Location = NA_character_,
    Lat = NA, # Importante
    Long = NA, # Importante,
    Site = ifelse(SITE=="sitio1", "site1", "site2"), # Reemplazando español
    
    # El Site_id, como está especificado en las instrucciones, es una llave del
    # sitio (no de un muestreo de sitio en una fecha particular)
    Site_id = paste(Region, Country, Location, Site, sep="_"),
    Day = day(DATE),
    Month = as.integer(month(DATE)),
    Year = as.character(year(DATE)), # Elegí usar los años de "DATE"
    Observer = NA_character_,
    Dataset_id = paste("raw_data1_example", min(Year), max(Year), "zapataf", sep="_"),
    Sampling_method = NA_character_, # Importante
    Depth = DEPTH,
    Transect = TRANSECT,
    Size_transect = NA,
    Transect_id = paste(Site_id, Day, Month, Year, Observer, Depth, Transect, sep="_"),
    Quadrant = NA,
    Size_quadrant = NA,
    Temp = NA,
    Rock = `% ROCK`,
    Boulders = `% BOUL`,
    Rubble = `% RUBB`,
    Sand = `% SAND`,
    Dead_coral = `% DCOR`,
    # BRAN, MASS y ENCO creo que son características de los corales
    Fleshy_algae = `% FALG`,
    Turfing_algae = `% TALG`,
    Cyanobacteria = `% CYAN`,
    Calcareous_algae = `% CALG`,
    Encrusting_calcareous_algae = `% EALG`,
    Otros = `% OTHR`,
    Gardineroseris = `% Gardineroseris`,
    Pavona = `% Pavona`,
    Pocillopora = `% Pocillopora`,
    Psammocora = `% Psammocora`
  )

datos_1_homologado |> nrow()
datos_1_homologado$Transect_id |> unique() |> length()
# Transect_id es una llave de "datos_1_homologado", por lo que la puedo usar
# para la revisión

# Revisando que la suma de los porcentajes sea igual a 100:
datos_1_homologado |>
  rowwise() |>
  mutate(
    suma_porcentajes = sum(c_across(Rock:Psammocora))
  ) |>
  select(suma_porcentajes) |>
  summary()
# Las sumas se ven bien, por errores de redondeo no dan exactamente 100%

datos_1_final <- datos_1_homologado |>
  pivot_longer(cols = Rock:Psammocora, names_to="Taxa", values_to="Value") |>
  
  # Eliminando filas correspondientes a especies ausentes
  filter(Value != 0) |>
  
  # Haciendo el join con el catálogo de bentos
  inner_join(catalogo_bentos_revisado, by = join_by(Taxa)) |>
  
  # Cambiando de nombre la columna de Grupo_funcional
  rename(
    Functional_group = Grupo_funcional
  ) 
```

### Homologación base de datos 2

```{r revision_datos_2, message=FALSE}

# Haciendo algunas revisiones de interés
datos_2 |>
  group_by(Year, Reef, Site) |>
  summarise(n=n()) |>
  arrange(n)
# No todos los sitios tienen todos los transectos

# Sospecho que `Total live coral` == Pavona + Pocillopora + Psammocora:
datos_2 |>
  filter(`Total live coral` != Pavona + Pocillopora + Psammocora)
# Perfecto!
```
```{r homologacion_datos_2}

# Homologando la base de datos 2
datos_2_homologado <- datos_2 |>
  transmute(
    Region = NA_character_,
    Country = NA_character_,
    
    # Decidí guardar en location la información del arrecife para no perderla
    Location = paste(Reef, Reef_zone, sep="_"),
    
    Lat = NA, # Importante
    Long = NA, # Importante,
    
    Site = tolower(Site),
    Site_id = paste(Region, Country, Location, Site, sep="_"),
    Day = as.integer(Day),
    Month = as.integer(Month),
    Year = Year, # Elegí usar los años de "DATE"
    Observer = NA_character_,
    Dataset_id = Dataset_id,
    Sampling_method = NA_character_, # Importante
    Depth = Depth,
    Transect = Transect,
    Size_transect = NA,
    Transect_id = paste(Site_id, Day, Month, Year, Observer, Depth, Transect, sep="_"),
    Quadrant = NA,
    Size_quadrant = NA,
    Temp = NA,
    Rock = ROCK,
    Rubble = RUBB,
    Sand = SAND,
    Dead_coral = DCOR,
    # BRAN, MASS creo que son características de los corales
    Fleshy_algae = FALG,
    Turfing_algae = TALG,
    Cyanobacteria = CYAN,
    Calcareous_algae = CALG,
    Encrusting_calcareous_algae = EALG,
    Encrusting_sponges = ENSP,
    Pavona = Pavona,
    Pocillopora = Pocillopora,
    Psammocora = Psammocora
  )

datos_2_homologado |> nrow()
datos_2_homologado$Transect_id |> unique() |> length()
# Transect_id es una llave de "datos_1_homologado", por lo que la puedo usar
# para la revisión

# Revisando que la suma de los porcentajes sea igual a 100:
datos_2_homologado |>
  rowwise() |>
  mutate(
    suma_porcentajes = sum(c_across(Rock:Psammocora))
  ) |>
  arrange(suma_porcentajes) |>
  select(suma_porcentajes) |>
  summary()
# Las sumas se ven bien, por errores de redondeo no dan exactamente 100%

datos_2_final <- datos_2_homologado |>
  pivot_longer(cols = Rock:Psammocora, names_to="Taxa", values_to="Value") |>
  
  # Eliminando filas correspondientes a especies ausentes
  filter(Value != 0) |>
  
  # Haciendo el join con el catálogo de bentos
  inner_join(catalogo_bentos_revisado, by = join_by(Taxa)) |>
  
  # Cambiando de nombre la columna de Grupo_funcional
  rename(
    Functional_group = Grupo_funcional
  )
```

## Uniendo ambas bases de datos

```{r union_bases}
datos_agregados <- datos_1_final |>
  union(datos_2_final)

saveRDS(datos_agregados, path_datos_agregados)
```

```{r revision_base_integrada}
# Revisando número de datos
nrow(datos_1_final) + nrow(datos_2_final) == nrow(datos_agregados)
# TRUE
```

## Comentarios finales

Utilizando este script, se integraron las bases de datos
"`r archivo_datos_crudos_1`" y "`r archivo_datos_crudos_2`" en el formato deseado
("`r archivo_datos_ref`"). El archivo resultante se encuentra en:
"`r path_datos_agregados`"

Cabe destacar que las bases integradas tenían los siguientes campos importantes
vacíos:

- Lat
- Long
- Sampling_method

Además, los siguientes campos no prioritarios también se encontraban vacíos:

- Region
- Country
- Location (en el caso de la base "raw_data2.xlsx", aproveché la información en
  "Reef" y "Reef_zone" para asignarla)
- Observer
- Size_transect
- Quadrant
- Size_quadrant
- Temperature

Finalmente, en el catálogo se podían encontrar algunos valores de "Taxa"
asociados a más de un "Grupo_funcional", por lo que se eligió el primero en
aparición para evitar la aparición de registros duplicados.